臺灣高等法院臺南分院民事判決　94年度重上字第26號
上　訴　人　甲○○
　　　　　　丙○○
　　　　　　戊○○
共　　　同
訴訟代理人　王進勝　律師
　　　　　　黃淑芬　律師
被　上訴人　中國信託商業銀行股份有限公司
法定代理人　丁○○
訴訟代理人　己○○
上列當事人間請求確認信託契約不存在事件，上訴人對於中華民
國94年3月25日臺灣臺南地方法院第一審判決（93年度重訴字第
139號），提起上訴，本院於94年8月23日言詞辯論終結，判決如
下：
    主  文
上訴駁回。
第二審訴訟費用由上訴人負擔。
    事  實
甲、上訴人方面：
一、聲明：求為判決：（一）原判決廢棄。（二）被上訴人在第
    一審之訴駁回。（三）第一、二審訴訟費用由被上訴人負擔
    。
二、陳述：除與原判決記載事實相同者予以引用外，並補稱：
（一）按民法第87條第 1項所謂通謀虛偽意思表示，乃指表意人
      與相對人互相故意為不符真意之表示而言，故相對人不僅
      需知表意人非真意，並須就表意人非真意之表示，相與為
      非真意之合意，始為相當，若僅一方無欲為其意思表示所
      拘束之意，而表示與真意不符之意思者，尚不能指為通謀
      而為虛偽意思表示，最高法院著有62年臺上字第316 號判
      例在案。又第三人主張表意人與相對人通謀而為意思表示
      者，該第三人應負舉證責任，復有最高法院47年臺上字第
      29號判例為憑。是以被上訴人應就其主張上訴人間之信託
      行為係通謀虛偽意思表示負舉證責任。
    1.按「稱信託者，為委託人將財產權移轉或為其他處分，使
      受託人依信託本旨，為受益人之利益或為特定之目的，管
      理或處分信託財產之關係。」信託法第1 條定有明文。經
      查上訴人甲○○、丙○○2人，於民國（下同）90年12月5
      日，分別與上訴人戊○○訂立不動產信託契約，將其2 人
      所有坐落臺南縣官田鄉○○段229之4地號土地（所有權各
      1/3），信託登記予上訴人戊○○，並於91年1月16日向臺
      南縣麻豆地政事務所辦理信託登記在案，為兩造所不爭執
      ，自屬真實。
    2.上訴人甲○○、丙○○於81年間，於臺南縣官田鄉購地建
      屋，當時即由上訴人戊○○協助銷售及會計事務，雙方有
      合作舊誼。系爭土地係上訴人甲○○、丙○○於81年間購
      入，原規劃開發建屋出售，因近年房地產市場持續低迷，
      建屋計畫因而變更。嗣因系爭土地已無蓋屋出售之計畫，
      上訴人甲○○、丙○○希望將土地留給後代，惟因子女尚
      幼且稅捐規劃之故，遂於代書建議下將土地以信託方式處
      理，期受託人戊○○能妥為管理，使系爭土地不致荒蕪或
      遭竊占，若有良機亦得代為出租、出售。系爭土地由上訴
      人戊○○種植牧草，牧草由上訴人戊○○獲得使用利益，
      不另給付管理報酬，若代為出租、出售，酬金即依信託契
      約給付。依信託契約規定，系爭土地若有出租、出售情事
      ，租金或本金孳息仍屬委託人所有，如此亦可增加委託人
      之償債能力，係有利於被上訴人，足見本件信託確有合法
      正當之理由及目的。
    3.上訴人間依法訂立信託契約，並為信託財產之移轉登記，
      且於信託契約內載明信託財產之管理方式與信託目的，受
      託人即上訴人戊○○受託迄今，亦均依信託目的管理土地
      ，於系爭土地上種植牧草，使系爭土地不致荒蕪或遭竊占
      ，其保存、利用之行為確屬依信託本旨而為管理。基此依
      信託法第1、2條規定，上訴人間已合法成立信託關係，並
      有積極管理使用之事實，係屬「積極管理」。
    4.原審判決以上訴人甲○○、丙○○與借款之其他債務人，
      既均於借款到期前，將其所有土地信託上訴人戊○○，又
      信託土地前後，上訴人即受託人均未積極管理收益系爭土
      地，又信託不久，即又處分其中部分之信託財產，與上訴
      人間信託之意旨不符，而認定上訴人間之信託契約，係為
      脫免被上訴人之強制執行，並無真正信託之意思，係雙方
      基於通謀而為虛偽之意思表示云云。惟查：
      (1)債務人甲○○、楊清桂向保證責任高雄縣鳳山信用合作
        社（下稱鳳山信用合作社）借款時，不僅有多名連帶保
        證人，更提供足額不動產設定抵押權擔保，以債務人當
        時名下仍有其他不動產之情形，被上訴人卻未要求追加
        擔保，即以當時之抵押物同意借款，足證債務人借款時
        確為足額擔保。對上訴人而言，系爭土地係屬於無負擔
        、無任何抵押權設定，上訴人甲○○、丙○○2 人既為
        土地所有權人，自有權為土地之任何處分，包括出售、
        出租等處分或管理行為，上訴人以信託方式將土地委託
        他人管理，自屬合法，有何通謀虛偽可言？
      (2)再者關於系爭土地之利用方式，不論以信託方式或設定
        耕作權、委託或代理，只要不違反法律之強制或禁止規
        定，或違反公序良俗等，所有權人依法有權自由選擇。
        信託行為既屬法律明文允准之行為，並已於85年1 月25
        日公布信託法，上訴人即所有權人甲○○、丙○○2人
        選擇以信託方式管理處分系爭土地，自屬合法。
      (3)原審判決以系爭土地之收益方式與信託契約內容不符，
        認定上訴人為脫免強制執行之通謀虛偽意思表示，顯有
        誤解。原審就信託契約如何訂定之過程？約定之內容？
        等節，既未為任何調查，遽認與信託契約不符，即屬率
        斷。而上訴人戊○○於系爭土地上種植牧草，亦為被上
        訴人所不否認，何謂「未積極管理收益系爭土地」？即
        有疑問。
      (4)上訴人丙○○、甲○○2人於90年7月委託代書規劃財產
        ，代書規劃3種方案，上訴人甲○○、丙○○2人因節稅
        考量，以信託方式處理，已據證人即代書乙○○於鈞院
        結證屬實，足證上訴人確因專業人士建議　而將財產信
        託，並非虛偽脫產。系爭信託契約書固約定「本信託財
        產之孳息受益人為甲○○（丙○○）」、「受託人管理
        信託財產時之報酬應於本信託財產出租或出售時，以當
        時一般仲介報酬為之。」然本信託契約書主要係在規範
        出租、出售之孳息、收益及報酬，亦即系爭財產出租或
        出售時，受託人受有一般仲介報酬，出售價金則由權利
        人領取，孳息受益人為委託人；於未順利出租或出售時
        ，系爭土地應如何管理？依系爭信託契約之目的，受託
        人仍須為事實上管理，此亦經證人乙○○證述在卷。受
        託人戊○○確於系爭信託土地種植牧草，此為兩造所不
        爭執，受託人因無法將系爭土地出租或出售，而自為事
        實上管理，因受託人有時間、勞力等之耗費，依民法規
        定亦有報酬請求權，惟於系爭信託契約漏未約定此部分
        之報酬，委託人甲○○、丙○○即以牧草作為報酬給付
        受託人戊○○，亦屬合理。原審以系爭土地之收益方式
        與信託契約內容不符，認定上訴人為脫免強制執行之通
        謀虛偽意思表示，顯有誤解。
      (5)況主債務人甲○○、楊清桂自信託契約訂立後，仍繼續
        繳納借款利息，分別金額各高達新臺幣（下同）130 餘
        萬元（被上訴人於原審未提楊清桂繳息之事實），全家
        族尚繳納2000餘萬元利息，上訴人若有脫產之意，根本
        無須再繳納高額利息。至90年12月5 日將系爭土地信託
        予上訴人戊○○時，尚有29筆不動產未設定抵押，亦未
        信託登記予他人（其中主債務人楊清桂即有22筆），若
        如原審判決所稱脫產，為何未一同脫產？益證上訴人絕
        無脫產之意，系爭信託關係確屬合法。
      (6)上訴人甲○○、丙○○2人，於91年5 月終止4筆土地信
        託關係，係因有買主購地，上訴人即將出售土地所得用
        以清償系爭借款及家族其他人借款之利息，甚至91年底
        仍出售其餘土地償還被上訴人1億4千萬元（丙○○3500
        萬元、楊清桂1950萬元、連帶保證人楊來發3500萬元與
        本案相關），若上訴人有意規避債務，實可大舉脫產甚
        或一走了之，何必於信託後仍積極處分資產清償債務，
        足見系爭信託確非通謀。
      (7)綜上觀之，上訴人甲○○、丙○○2 人，依法有權處分
        自己名下所有之財產，自不得以事後不動產抵押物拍賣
        所得3882萬元，有不足清償之情事，推論上訴人於信託
        時即為通謀虛偽而無效。
（二）次按就定有期限之債務為保證者，如債權人允許主債務人
      延期清償時，保證人除對於其延期已為同意外，不負保證
      責任，民法第755條定有明文，而民法第755條所謂允許主
      債務人延期清償，除明示允許外，尚有默示之允許，債權
      人於清償期滿後，不向主債務人請求給付，而繼續收取利
      息，毫無催索清償之事實者，自應認為默示允許主債務人
      延期清償，最高法院著有50年臺上字第2282號判決意旨足
      參。上訴人甲○○、及訴外人楊清桂分別向鳳山信用合作
      社借貸3500萬元，借款日均為88年3 月23日，到期日為91
      年3 月23日，然而清償期屆至，鳳山信用合作社未向主債
      務人甲○○、楊清桂請求給付，而繼續收受利息至5 月23
      日，依上開最高法院判決意旨，被上訴人確有默示允許主
      債務人甲○○、楊清桂延期清償之意，依民法第755 條規
      定，上訴人丙○○即無需負甲○○、楊清桂之保證責任，
      上訴人甲○○亦無須負楊清桂之保證責任。是以上訴人丙
      ○○即非被上訴人之債務人，被上訴人即無權依民法第24
      2條規定代位行使權利。
三、證據：除引用原審之立證方法外，並請求傳訊證人乙○○。
乙、被上訴人方面：
一、聲明：求為判決；（一）上訴駁回。（二）第一、二審訴訟
    費用由上訴人負擔。
二、陳述：除與原判決記載之事實相同者予以引用外，並補稱：
（一）「稱信託者，謂委託人將財產權移轉或為其他處分，使受
      託人依信託本旨，為受益人之利益或為特定目的，管理或
      處分信託財產之關係。」又「信託行為其目的有違反強制
      或禁止規定，或違反公共秩序或善良風俗者，無效。」信
      託法第1條及第5條分別定有明文。故受託人對信託財產不
      負積極管理處分義務者，為「消極信託」，似不符合信託
      法第1 條規定之基本要件，應非我國信託法上所規定之信
      託，應認為信託尚未成立（賴源河著現代信託法論第22頁
      第14至19行）。又參照最高法院88年臺上字第3041號判決
      ；「消極信託，除有確實之正當原因外，通常多為通謀而
      為之虛偽意思表示，極易助長脫法行為之形成，難認其行
      為之合法性……」之要旨。本件上訴人顯意圖脫法為通謀
      虛偽之意思表示，而訂立信託契約並移轉財產權予受託人
      ，且依該信託契約之本旨，及受託人實際管理處分之情形
      觀之，應為消極信託，故其信託行為依民法第87條、信託
      法第1條、第5條規定，顯然應屬無效。
（二）上訴人上訴理由狀第6頁二所謂民法第755條允許債務人延
      期清償，除明示之允許外，尚有默示之允許，債權人於清
      償期屆滿後，不向債務人請求給付，而繼續收取利息，毫
      無催索情事……云云，顯與事實不符。蓋以：
    1.本案債權為楊來發關係戶之一，楊來發為鳳山信用合作社
      之理事，該社承辦人員對其追索多所顧忌，故於本案債權
      到期後，先以口頭多次向借、保人追索無著後，再依法定
      程序，於91年8 月29日聲請臺灣高雄地方法院依督促程序
      對本案債權之借、保人發支付命令（91年促字第74688 號
      、91年促字第74689 號），並聲請准對抵押物為拍賣之裁
      定（91年拍字第5693號），此由被上訴人自鳳山信用合作
      社交接之訴訟案卷首頁記載即知，是本案非若上訴人所言
      毫無催索清償之情事。
    2.又「默示之意思表示，係指依表意人之舉動或其他情事，
      足以間接推知其效果意思者而言，若單純之沉默，則除有
      特別之情事，依社會觀念可認為一定之意思表示外，不得
      謂為默示之意思表示。」最高法院著有29年上字第762 號
      判例意旨足參。鳳山信用合作社為全體社員出資成立之法
      人，受金融法規、消費者保護法規所規範，及相關主管機
      關嚴格監督，故一切業務包括授信及催收之執行，皆須經
      內部嚴格內控並以書面為之，始能確保借、貸雙方之權益
      。且對不良案件，除依法追索外，對債權人之部分清償，
      無可拒絕以顧及公司、社員及債務人之權益。本案被上訴
      人及上訴人間，就到期之借貸債務，並未曾有延期清償之
      合意，亦未簽訂有任何契約，上訴人刻意忽略被上訴人曾
      口頭及依法定程序追索之事實，僅以其於到期日後曾為小
      部分清償，遽認定有默示延期清償之合意，揆諸上開判例
      意旨，應屬無據。
三、證據：引用原審之立證方法。
    理  由
一、按法人因合併而消滅者，訴訟程序在因合併而設立或合併後
    存續之法人，承受其訴訟以前當然停止，惟有訴訟代理人者
    不適用之；又承受訴訟人於得為承受時，應即為承受之聲明
    ；民事訴訟法第169條第1項、第173條、第175條第1 項分別
    定有明文。經查本件原審原告鳳山信用合作社，於93年10月
    1 日，已由中國信託商業銀行股份有限公司概括承受全部資
    產及負債並繼續營業，既有該原告於原審所提出之行政院金
    融監督管理委員會93年8月26日金管銀（6）字第0938011471
    號函一份，存於原審卷足稽，且中國信託商業銀行股份有限
    公司復於本件訴訟程序進行中之93年10月14日具狀聲明承受
    訴訟，而有該聲明承受訴訟狀附於原審卷足憑，依法自應准
    由中國信託商業銀行股份有限公司承受本件訴訟。
二、次按確認法律關係之訴，非被上訴人有即受確認判決之法律
    上利益者不得提起之，確認證書真偽或為法律關係基礎事實
    存否之訴亦同，民事訴訟法第247條第1項定有明文。而所謂
    即受確認判決之法律上利益，係指法律關係之存否不明確，
    被上訴人主觀上認其在法律上之地位有不安之狀態存在，且
    此種不安之狀態，能以確認判決將之除去者而言。經查本件
    被上訴人以上訴人甲○○、丙○○2人，於88年3月23日擔任
    訴外人楊清桂之連帶保證人，向被上訴人承受訴訟前之鳳山
    信用合作社借款3500萬元，又上訴人丙○○於88年3 月23日
    擔任上訴人甲○○之連帶保證人，共同向鳳山信用合作社借
    款3500萬元，上開借款均已屆清償期，然各該借款本金均未
    清償。被上訴人與上訴人甲○○、丙○○2 人間存有上開債
    權債務關係，而上訴人甲○○、丙○○2人，於90年12月5日
    ，將其2 人所有坐落臺南縣官田鄉○○段229之4地號土地所
    有權各1/3，與上訴人戊○○訂立信託契約，並於91年1月16
    日向地政機關辦理系爭土地信託登記在案。因被上訴人主張
    該信託行為，足以減損被上訴人債權之擔保，且認該信託行
    為乃上訴人間之通謀虛偽意思表示，依法應屬無效等情，已
    為上訴人所堅詞否認，則被上訴人對上訴人提起本件訴訟，
    請求確認上訴人間所訂立之前揭信託契約法律關係不存在，
    及確認移轉系爭土地所有權之行為不存在，即有確認之利益
    ，應予准許，均合先敘明。
三、被上訴人起訴主張：上訴人甲○○、丙○○2人於88年3月23
    日，擔任訴外人楊清桂之連帶保證人，向鳳山信用合作社借
    款3500萬元，又上訴人丙○○於88年3 月23日，擔任上訴人
    甲○○之連帶保證人，共同向鳳山信用合作社借款3500萬元
    ，上開借款均約定清償期限為91年3 月23日，依約已屆清償
    期，應負清償之責，然上訴人甲○○、丙○○2 人就各該借
    款本金均未清償。乃上訴人甲○○、丙○○2 人，竟於90年
    12 月5日，將所有坐落臺南縣官田鄉○○段229之4地號土地
    所有權各1/3，與上訴人戊○○訂立信託契約，並於91年1月
    16 日向地政機關辦理信託登記在案。該土地雖於91年1月間
    信託登記予上訴人戊○○，然迄今仍無任何管理、使用、收
    益之跡象，與一般不動產信託之目的，為基於受益人之利益
    ，委託受託人管理維護信託財產明顯不同，足見上訴人間就
    該不動產信託登記之債權契約及物權行為，均係通謀虛偽之
    意思表示，目的僅在逃避被上訴人求償。又信託係信託人為
    自己或第三人之利益，以一定財產為信託財產，移轉予受託
    人管理或處分，以達成一定之經濟或社會上目的之行為，倘
    信託人僅將其財產在名義上移轉於受託人，而關於信託財產
    之管理、使用、處分悉由信託人自行為之，是為消極信託，
    除有確實之正當原因外，通常多屬通謀之虛偽意思表示，極
    易助長脫法行為之形成，自難認其合法性，最高法院著有88
    年臺上字第3041號、87年臺上字第26779號判決意旨足參。
    本件上訴人丙○○、甲○○2 人於被上訴人處之借款，於91
    年3 月將屆期前，明知已無力償還借款，竟將其責任財產以
    信託方式移轉登記予上訴人戊○○名下，企圖阻卻被上訴人
    行使請求權，該信託登記顯為消極信託，上訴人間就系爭不
    動產於90年12月5日所為之信託契約，及91年1月16日所為移
    轉所有權之之物權行為，均屬通謀虛偽之意思表示，依民法
    第87 條第1項之規定無效。而被上訴人為上訴人甲○○、丙
    ○○2 人之債權人，自有訴請確認上訴人間就系爭不動產所
    為前開信託之債權、物權行為均因無效而不存在之必要；又
    無效法律行為之當事人，於行為時知其無效或可得而知者，
    應負回復原狀之責任，民法第113 條亦定有明文，上訴人間
    就系爭不動產所為之信託債權行為、物權行為既均無效，則
    上訴人甲○○、丙○○自有請求上訴人戊○○塗銷系爭不動
    產之所有權移轉登記回復原狀之權；詎上訴人丙○○、甲○
    ○2 人竟怠於行使，被上訴人自得依民法第242條、第243條
    但書規定，代位上訴人丙○○、甲○○2人，依民法第113條
    、第179條及第767條規定，請求上訴人戊○○塗銷系爭不動
    產之信託登記回復原狀等語。
四、上訴人則以：上訴人甲○○、丙○○2 人，曾於81年間購入
    坐落臺南縣官田鄉鎮二鎮小段142、143地號土地，並於
    84年間蓋屋出售，斯時即由上訴人戊○○協助銷售及會計事
    務，上訴人間原即有合作關係之舊識，嗣上訴人甲○○、丙
    ○○2 人，於91年間購入系爭土地，原為蓋屋出售，然因近
    年來房地產景氣持續低迷，建屋計畫因而變更延宕，且上訴
    人甲○○、丙○○2 人居住高雄，不便時常前往管理，故將
    系爭土地委由居住附近之上訴人戊○○保存、利用，嗣因系
    爭土地已無蓋屋出售之計畫，加以上訴人甲○○已移民，長
    年居住國外，上訴人甲○○、丙○○復希望將系爭土地留給
    後代，惟因子女均尚年幼不欲立即贈與，並有贈與稅之考量
    ，遂將系爭土地信託登記予上訴人戊○○，期上訴人戊○○
    能妥為管理，使系爭土地不致荒蕪或遭竊占，另若有良機亦
    得代為出租、出售，上訴人戊○○雖未領有報酬，然可獲得
    使用系爭土地種植牧草之利益，若代為出租、出售，酬金即
    依信託契約給付，況系爭土地若有出租、出售之情事，依信
    託契約規定，租金或本金孳息仍屬委託人所有，如此亦可增
    加委託人之償債能力，亦係有利於被上訴人，故本件上訴人
    間之信託契約確有合法正當之理由與目的。上訴人既依法訂
    立信託契約，並為信託財產之移轉登記，且於信託契約內載
    明信託財產之管理方式與信託目的，又上訴人戊○○受託迄
    今，均依約於系爭土地上種植牧草，使系爭土地不致荒蕪或
    遭竊占，其保存利用之行為確屬依信託本旨而為管理，蓋信
    託財產之管理行為，雖應依信託行為或契約內容而定，惟如
    信託行為或契約內容未明定管理之內容及範圍時，即應依民
    法上之管理行為概念解釋，狹義而言即指保存、改良、利用
    行為，廣義而言即可包括處分行為，因此上訴人戊○○確實
    有積極管理使用之事實，係屬積極信託。另被上訴人之債務
    人楊清桂、上訴人甲○○於88年3月23日向被上訴人借款時
    ，不僅以訴外人楊來信、丙○○、楊來發、楊添登、楊清桂
    、上訴人甲○○等人擔任連帶保證人，更提供足額之不動產
    設定抵押權，至90年12月5日將系爭土地信託予上訴人戊○
    ○時，尚有29筆之不動產未設定抵押，亦未信託他人，上訴
    人如果有脫產之意，豈會留29筆不動產未一同脫產，況該不
    動產29筆，即使在房地產景氣低迷之今日，93年度之公告現
    值總值仍高達2千6百餘萬元，更遑論於借款當時之價值，益
    證上訴人間之信託，斷無通謀虛偽之情事；系爭土地係於90
    年12月間信託，信託後上訴人仍正常繳息半年至91年5月底
    ，6月1期遲延，被上訴人旋即聲請支付命令及起訴本件迄今
    ，未及研議展期換約，亦未行書面催告方式，與一般銀行催
    收之作業程序迥異，上訴人家族與被上訴人間長期有消費借
    貸關係往來，歷來各筆借款均依約提供足額擔保品及連帶保
    證人，借貸總額為3.36億元，本件為7000萬元，原借貸利率
    為年息9%，至91年始調降為7.5%，系爭土地信託後，上訴人
    仍正常繳息半年，半年間支付被上訴人之利息高達2千餘萬
    元，6月間實因一時週轉不靈無法負擔沉重利息壓力始致遲
    延，上訴人依法將系爭土地信託，係受法律保障之權利。至
    系爭土地之信託契約約定信託期間為160年乙節，因上訴人
    並非法律專業，相關條文係依據代書建議及研擬，約定16 0
    年係經代書據公式設算，此年限最可節約贈與稅，故採行之
    ，另依信託法之規定，信託關係乃以財產為中心不因當事人
    死亡而消滅，故此約定並無違法之虞，更難因此遽認系爭土
    地信託有通謀虛偽之情事等語，資為抗辯。
五、經查被上訴人主張上訴人甲○○、丙○○2人，於88年3月23
    日擔任訴外人楊清桂之連帶保證人，向鳳山信用合作社借款
    3500萬元，上訴人丙○○復於88年3 月23日，擔任上訴人甲
    ○○之連帶保證人，共同向鳳山信用合作社借款3500萬元，
    各該借款約定清償期限均為91年3 月23日，且均已屆清償期
    未獲清償。且上訴人甲○○、丙○○2人，於90年12月5日，
    將所有坐落臺南縣官田鄉○○段94地號、同段94之9 地號、
    同段94之10地號、同段94之12地號、同段229之4地號土地所
    有權各1/3，與上訴人戊○○訂立信託契約，並於91年1月16
    日，向臺南縣麻豆地政事務所辦理信託登記等事實。不惟已
    為上訴人所不爭執，並據被上訴人提出借據2 紙、土地登記
    申請書影本2份、信託契約書影本2份、借款明細表1 份、放
    款帳戶還款交易查詢表1 份，附於原審卷足稽，自堪信實。
    惟被上訴人另主張上訴人間所訂立之系爭土地信託契約，係
    屬通謀虛偽意思表示，且被上訴人對本件系爭債務並無默示
    延期清償2 情，既為上訴人所堅詞否認，並以前揭情詞置辯
    ，致兩造互有爭議。是本件所應審究者，厥為上訴人間所訂
    立之系爭信託契約，是否為通謀虛偽之意思表示？及系爭債
    務是否有經被上訴人默示延期清償？等情而已。茲更詳細說
    明如下：
（一）首查上訴人甲○○、丙○○2 人，所分別借款及擔任連帶
      保證人之系爭借款共計7000萬元，借款期限均為91年3 月
      23日，且均僅繳息至91年5月7日即未再為任何清償之事實
      ，既有被上訴人所提出之借款繳息金額表在卷為憑（見原
      審卷第185頁），且為上訴人甲○○、丙○○2人所不爭執
      ；又系爭借款之連帶保證人，即訴外人楊添登、楊來發、
      楊來信3 人，亦曾於90年12月15日，分別與訴外人陳煌竹
      、楊源興訂立信託契約，將坐落高雄縣大寮鄉○○段 110
      地號土地面積42平方公尺所有權全部、高雄縣大寮鄉○○
      段117地號土地面積64.23平方公尺所有權全部、高雄縣大
      寮鄉○○段2224地號土地面積554 平方公尺所有權全部、
      高雄縣大寮鄉○○段2218地號土地面積492 平方公尺所有
      權201/803，信託予訴外人陳煌竹、楊源興，並於91年1月
      16日為信託登記之事實，亦有被上訴人所提出之臺灣高雄
      地方法院92年度重訴字第490號判決1份在卷可佐（見原審
      卷第28至30頁），並為上訴人所不爭執。則檢視上開借款
      未償及訂定不動產信託等事證，顯現上訴人甲○○、丙○
      ○2 人，與被上訴人之債務人即訴外人楊添登、楊來發、
      楊來信3人，向被上訴人之借款，於到期日後不到2個月即
      未再繳納利息，且債權本金迄未清償，並均於90年12月間
      各就其等所有之前揭土地，與他人訂立不動產信託契約，
      並於91年1 月間將各該不動產信託登記予他人至明。而各
      該信託行為，既均在借款債權到期前夕為之，且借款到期
      後復均無力清償，則被上訴人據此指摘上訴人甲○○、丙
      ○○2 人之上開信託行為，純係為脫免系爭不動產遭被上
      訴人強制執行，並無真正成立信託之意思，已非全然無據
      ，而堪採信。
（二）次查系爭土地於辦理系爭信託契約前，即由上訴人甲○○
      、丙○○2人，同意上訴人戊○○使用，使用期間超過6、
      7 年，作為其種植牧草飼養羊群使用，信託後亦同樣作為
      種植牧草飼養羊群使用等情，已據上訴人戊○○於原審93
      年9月17日言詞辯論期日陳述明確在卷（見原審卷第41 頁
      ）。則依上訴人戊○○該實際管理使用系爭土地之陳述，
      足見系爭土地於信託前後之管理使用狀況，皆屬相同，並
      無變更，如僅係欲確保系爭土地不致荒蕪，衡情只須續由
      上訴人戊○○管理使用即可，實無另為信託管理之必要。
      再參諸上訴人戊○○於上開言詞辯論期日所陳：系爭土地
      信託前後土地之收益，並無給付上訴人甲○○、丙○○ 2
      人等語，益見上訴人甲○○、丙○○2 人，將系爭土地信
      託予上訴人戊○○，並無獲致任何利益，顯與卷附信託契
      約書內容，所載約定系爭土地孳息之受益人為信託人，即
      上訴人甲○○、丙○○2 人不符。故上訴人甲○○、丙○
      ○2 人，於系爭借款到期前，與上訴人戊○○簽訂之系爭
      信託契約，是否真係基於信託之意思，而將系爭土地信託
      予上訴人戊○○，誠非無疑。雖證人即製作系爭信託契約
      書之代書乙○○，在本院證稱：「本件係於90年7 月間委
      託人來找我說要規劃給他兒子要花多少錢，我有幫他作 3
      份規劃書，Ａ方案是以買賣方式，Ｂ方案是以贈與方式，
      Ｃ方案是以信託方式，委託人最後選擇節稅方式以Ｃ方案
      來處理，信託契約書內容係其照雙方會商後之意思書寫。
      」等語，堪認上訴人間確有簽訂該信託契約書之事實；惟
      該證人既另證稱：「該契約書第4 項信託約定所寫孳息，
      係指在信託期間，如有出租或管理上之收益，皆歸委託人
      本人所有，孳息包括天然孳息及法定孳息，比如種植作物
      之收入。約定孳息以外，信託利益之權利係指信託期滿或
      信託終止，信託財產之權利歸屬於受益人所有。定契約時
      就有言明信託契約就是要管理，如果不能為出租或處分時
      ，就要自為事實管理。如受託人自為事實管理，有約定孳
      息給委託人，至於報酬係委託人與受託人另為約定，此於
      信託契約稅費負擔第4 款已有載明。」等語不移。則參諸
      前揭所述系爭土地於信託前後之管理使用狀況，均係持續
      由上訴人戊○○為原來之種植牧草使用，而未有其他積極
      管理使用之情事，且種植牧草之收益亦歸由上訴人戊○○
      獲取，上訴人甲○○、丙○○2 人，並未取得任何信託之
      收益各情，亦難據該簽訂信託契約過程之證詞，而為上訴
      人有利之認定。足證上訴人間所訂之信託契約，僅徒具信
      託契約之形式，卻無積極真正管理之實質，要與一般不動
      產信託之目的，為基於受益人之利益，委託受託人管理維
      護信託財產明顯不同，益證上訴人間就系爭不動產信託登
      記之債權契約及物權行為，均係通謀虛偽之意思表示，目
      的僅在逃避被上訴人求償。況信託係信託人為自己或第三
      人之利益，以一定財產為信託財產，移轉予受託人管理或
      處分，以達成一定之經濟或社會上目的之行為，倘信託人
      僅將其財產在名義上移轉於受託人，而關於信託財產之管
      理、使用、處分悉由信託人自行為之，是為消極信託，除
      有確實之正當原因外，通常多屬通謀之虛偽意思表示，極
      易助長脫法行為之形成，自難認其合法性，最高法院著有
      88年臺上字第3041號、87年臺上字第26779號判決意旨足
      參。本件上訴人丙○○、甲○○2人，在被上訴人處之借
      款，於91年3月將屆期前，明知已無力償還借款，竟將其
      責任財產以信託方式移轉登記予上訴人戊○○名下，而未
      為信託契約所約定之管理使用收益，僅任由上訴人戊○○
      為原來種植牧草之使用，企圖阻卻被上訴人行使請求權，
      該信託登記顯為消極信託，灼然明甚。上訴人空言徒執因
      近年房地產市場持續低迷，及上訴人戊○○有從事種植牧
      草之事實，即認係屬積極信託，而非通謀虛偽之意思表示
      ，實難認屬實情。
（三）況上訴人甲○○、丙○○2 人與上訴人戊○○，於90年12
      月5 日簽訂之信託契約，其信託之不動產標的包括坐落臺
      南縣官田鄉○○段94地號、同段94之9 地號、同段94之10
      地號、同段94之12地號土地、及系爭同段229之4地號土地
      共5筆，此有該信託契約2份在卷足稽（見原審93年度補字
      第86號卷第21至23、29至31頁）。而其中坐落臺南縣官田
      鄉○○段94地號、同段94之9 地號、同段94之10地號、同
      段94之12地號土地4筆，已經終止信託契約，於91年5月間
      出賣予他人之事實，復為上訴人在原審所陳述在卷（見原
      審卷第123頁），並有各該土地登記謄本4份存卷足憑（見
      原審卷第125至128頁）。據此即與上訴人甲○○、丙○○
      2 人，所辯因景氣不好無法辦理土地開發，欲將土地留給
      小孩，惟因小孩尚小，故信託予上訴人戊○○云者，並不
      相符。蓋上訴人既辯稱欲將信託之土地留予小孩，卻於信
      託登記上訴人戊○○未久旋又終止信託契約，將前揭土地
      4筆出售他人，益見上訴人甲○○、丙○○2人，將上開土
      地信託予上訴人戊○○，主觀上確無辦理系爭土地信託之
      真意無疑。至上訴人甲○○、丙○○2 人辯稱；處分前揭
      土地4 筆所得價金，已充供清償向被上訴人之部分借款乙
      節，縱認確有其事，亦不影響系爭信託契約係屬通謀虛偽
      之認定。
（四）另上訴人抗辯前揭向被上訴人之借款，曾提供足額之不動
      產為被上訴人設定抵押權，迄90年12月5 日將系爭土地信
      託予上訴人戊○○時，尚有其他29筆之不動產未設定抵押
      ，亦未信託他人，上訴人苟有脫產之意，豈會留下29筆不
      動產未一併脫產，且該29筆不動產，縱在時下房地產景氣
      低迷時，因93年度之公告現值總值仍高達2千6百餘萬元，
      更遑論於借款當時之價值，足證上訴人間之系爭土地信託
      ，並無通謀虛偽之情事云云乙節。因上訴人間之系爭土地
      信託行為不合常情，已如前述，且考前揭29筆不動產，除
      其中坐落高雄縣大寮鄉○○段芎蕉腳小段1268之6 地號土
      地，暨其上同段1727建號房屋，為上訴人丙○○所有外，
      其餘均為訴外人楊來發、楊添登、楊清桂所有，就訴外人
      楊來發、楊添登、楊清桂所有部分，僅較適宜作為訴外人
      楊來發、楊添登、楊清桂信託財產之合理性，況上訴人甲
      ○○、丙○○2 人所有之不動產，其中上訴人甲○○所有
      不動產，除其中坐落高雄縣大寮鄉○○段芎蕉腳小段 282
      之 8地號土地外，均已信託他人，包括信託上訴人戊○○
      及訴外人陳煌竹，且該坐落高雄縣大寮鄉○○段芎蕉腳小
      段282之8地號土地，係上訴人甲○○所有不動產價值較低
      者，另上訴人丙○○所有不動產，則僅剩坐落高雄縣大寮
      鄉○○段芎蕉腳小段1268之6 地號土地，暨其上同段1727
      建號房屋未信託各情，既有稅務電子閘門財產所得調件明
      細表一份，存於原審卷足按（見原審卷第139至143頁），
      顯見上訴人甲○○、丙○○2 人，信託財產之百分比非低
      ，縱前揭債務之共同債務人尚有其他財產未信託，亦不影
      響本院所認系爭土地係屬虛偽信託之事實。
（五）又按民法第755 條所謂允許主債務人延期清償，除明示允
      許外，尚有默示之允許，債權人於清償期屆滿後，不向主
      債務人請求給付，而繼續收取利息，毫無催索清償之事實
      者，自應認為默示允許主債務人延期清償；又債權人於履
      行期到來後，僅消極的不向主債務人追償，而無積極的舉
      動可以推知其有允許主債務人延期清償之意思者，不得謂
      係默示允許主債務人延期清償；又默示之意思表示，係指
      依表意人之舉動或其他情事，足以間接推知其效果意思者
      而言，若單純之沉默，則除有特別之情事，依社會觀念可
      認為一定之意思表示外，不得謂為默示之意思表示；最高
      法院分別著有50年臺上字第2282號判決、59年臺上字第23
      71號判決、及29年上字第762 號判例意旨足參。卷查被上
      訴人主張系爭借款之債權人鳳山信用合作社，於本件債權
      到期後，先以口頭多次向借款人、保證人追索無著後，已
      於91年8 月29日聲請臺灣高雄地方法院，以91年度促字第
      74688號、91年度促字第74689號，依督促程序對本件債權
      之借款人、保證人發支付命令，並以91年度拍字第5693號
      准對抵押物為拍賣之裁定各情，既為上訴人所不爭執，已
      難認被上訴人毫無對債務人或保證人為催索清償之情事。
      況鳳山信用合作社為全體社員出資成立之法人，受金融法
      規、消費者保護法規所規範，及相關主管機關嚴格監督，
      故一切業務包括授信及催收之執行，皆須經內部嚴格內控
      並以書面為之，始能確保借、貸雙方之權益。且對不良案
      件，除依法追索外，對債權人之部分清償，無可拒絕以顧
      及公司、社員及債務人之權益。是本件被上訴人與上訴人
      甲○○、丙○○2 人間，就到期之借貸債務，既未曾有明
      示延期清償之合意，亦未簽訂有任何延期清償之契約，上
      訴人徒以被上訴人於債權到期日後，曾有小部分清償之事
      實，即遽認定兩造間有默示延期清償之合意，而抗辯依民
      法第755 條之規定，上訴人丙○○無須負上訴人甲○○、
      訴外人楊清桂之保證責任，上訴人甲○○亦無須負訴外人
      楊清桂之保證責任，洵非有據，而無足取。
六、按表意人與相對人通謀而為虛偽意思表示者，其意思表示無
    效；無效法律行為之當事人，於行為當時知其無效，或可得
    而知者，應負回復原狀或損害賠償之責任；民法第87條第 1
    項前段、第113 條分別定有明文。又債務人怠於行使權利時
    ，債權人因保全債權，得以自己名義行使其權利，且若係專
    為保存債務人權利之行為，則縱債務人尚未負遲延責任，亦
    得行使，復為民法第243條、第242條所定明。本件上訴人間
    就系爭土地所為之信託契約，既係基於通謀虛偽意思表示，
    而為信託之債權契約及為移轉所有權登記之物權行為，則上
    訴人間就系爭土地之信託登記之債權及物權行為即屬無效。
    從而被上訴人訴請確認上訴人間，於90年12月5 日，就坐落
    臺南縣官田鄉○○段229之4地號土地、地目田、面積2199平
    方公尺、所有權應有部分 2/3，所為之信託契約法律關係不
    存在，並確認上訴人間於91年1 月16日，就坐落臺南縣官田
    鄉○○段229之4地號土地、地目田、面積2199平方公尺、所
    有權應有部分2/3， 所為之移轉不動產所有權行為因無效而
    不存在，即有所據，應予准許。而上訴人甲○○、丙○○ 2
    人與上訴人戊○○間，就系爭土地所為之信託契約及移轉行
    為既均無效而不存在，則上訴人戊○○即負有將系爭土地回
    復登記為上訴人甲○○、丙○○2 人所有之義務，乃上訴人
    甲○○、丙○○2 人，怠於對上訴人戊○○行使回復登記請
    求權，則被上訴人依民法第243 條、第242條、第113條、第
    767條規定，代上訴人甲○○、丙○○2人，請求上訴人戊○
    ○應將坐落臺南縣官田鄉○○段229之4地號土地、地目田、
    面積2199平方公尺、所有權應有部分2/3，於91年1月16日，
    由臺南縣麻豆地政事務所，以信託為登記原因之所有權移轉
    登記予以塗銷，並回復登記為上訴人甲○○所有權應有部分
    1/3，及上訴人丙○○所有權應有部分1/3，依法亦屬有據，
    應併予准許。
七、綜上各情，原判決本於同上之見解，為上訴人敗訴之判決，
    經核認事用法並無不合。上訴人上訴意旨，猶執前詞指摘原
    判決不當，求予廢棄改判，為無理由，應予駁回。
八、又本件事證已臻明確，兩造其餘主張陳述及攻擊防禦方法，
    核與判決之結果不生影響，爰不逐一論列，併此敘明。
九、據上論結，本件上訴為無理由，應依民事訴訟法第449條第1
    項、第78條，判決如主文。
中　　華　　民　　國　　94　　年　　9　　月　 　6 　　日
                  民事第一庭  審判長法　官　王惠一
                                    法　官  蘇重信
                                    法　官  林永茂
上為正本係照原本作成。
如對本判決上訴，須於判決送達後20日內向本院提出上訴狀，未
表明上訴理由者，應於上訴後20日內，向本院提出理由書（須附
繕本）。
中　　華　　民　　國　　94　　年　　9　　月　 　6 　　日
                                    書記官　謝素嬿
                                               K
